【裁判字號】    89,自,306
【裁判日期】    891208
【裁判案由】    誣告等
【裁判全文】
臺灣高雄地方法院刑事判決                          八十九年度自字第三六號
    自  訴  人  己○○
    被      告  丁○○
    被      告  丙○○
    被      告  乙○○
    被      告  戊○○
    選任辯護人  吳文黎
右列被告因誣告等案件，經自訴人提起自訴，甲○判決如左：
    主  文
丁○○、丙○○、乙○○及戊○○均無罪。
    理  由
一、自訴意旨略以：
（一）被告丁○○於民國八十九年二月十七日於高雄縣警察局鳳山分局五甲派出所製
      作警訊筆錄時，虛構自訴人己○○於八十五年十月中旬某日十四時許，在被告
      丁○○所服務之屈臣氏股份有限公司（下稱屈臣氏）南京分店有竊盜之行為，
      並在遭被告丁○○發現後，為防護贓物及脫免逮捕，以手撞倒被告丁○○並駕
      駛車號Ｌ四－０九０一號之自用小客車逃逸，而涉犯準強盜之犯行；因認被告
      丁○○涉犯刑法第一百六十九條之誣告罪及同法之妨害名譽罪等語。
（二）被告丙○○、乙○○及戊○○三人係服務於屈臣氏鳳山分店之員工，於八十九
      年二月十六日，在自訴人於高雄縣鳳山市用餐後，前往屈臣氏鳳山分店購買牙
      線結帳時，遭被告丙○○、乙○○及戊○○自背後架起，妨害自訴人之自由，
      並誣指自訴人涉嫌竊取屈臣氏鳳山分店內之物品；因認被告丙○○、乙○○及
      戊○○三人涉犯刑法第一百六十九條之誣告罪、第三百零二條之妨害自由罪及
      同法之防害名譽罪等語。
二、自訴人認被告丁○○、丙○○、乙○○及戊○○等四人涉犯上開犯罪，係以丁○○所指訴自訴人於八十五年十月中旬某日十四時許，在屈臣氏南京分店有竊盜之
    行為，並在遭被告丁○○發現後，為防護贓物及脫免逮捕，以手撞倒被告丁○○
    並駕駛車號Ｌ四－０九０一號之自用小客車逃逸，而涉犯準強盜之犯行，然自訴
    人係於八十七年五月間始購買上開車號Ｌ四－０九０一號之自用小客車，顯見被
    告丁○○係虛構事實誣陷自訴人，並使自訴人之名譽受損；而被告丙○○、乙○○及戊○○於八十九年二月十六日，在自訴人於高雄縣鳳山市用餐後，前往屈臣
    氏鳳山分店購買牙線結帳時，遭被告丙○○、乙○○及戊○○自背後架起，妨害
    自訴人之自由，並誣指自訴人涉嫌竊取屈臣氏鳳山分店內之物品，然自訴人確無
    竊盜屈臣氏店內物品之行為，況被告丙○○、乙○○及戊○○等三人並無法提出
    任何包括自訴人指紋、贓物或監視錄影帶等證據，可證明自訴人涉犯竊盜罪，被
    告丙○○、乙○○及戊○○等三人之行為，亦使自訴人之名譽受損等情，以為論
    據；訊據被告丁○○、丙○○、乙○○及戊○○等四人均堅詞否認上揭犯行；被
    告丁○○辯稱：當時並未誣陷自訴人，因自訴人確曾於八十五年間在屈臣氏南京
    分店行竊，遭伊發現，伊請二個員工在吉林路之出口等，並要另一員工與伊下樓
    ，在自訴人要離去時在門口攔住自訴人，自訴人就用手肘撞我們的員工，並跑到
    隔壁演員工會，伊追上去沒有追到，自訴人並因此駕車逃逸，但伊從未說過自訴
    人是駕駛何部車輛逃逸，後來伊請員工去報案，員警到現場看了一下並向伊表示
    ，若再有看到該人，再立刻報警，伊亦有向公司之保安部門報備此事等語；被告
    丙○○、乙○○及戊○○則均辯稱：在八十九年二月十六日發現自訴人涉嫌偷店
    內之物品，後來自訴人發現我們在注意他（指自訴人），並要採取行動後，便將
    所偷之物品倒出來放在店內之走道上，而欲離去，我們便報案並請自訴人留在現
    場，等待警察來處理，但自訴人不願意，並試圖衝撞我們而離去，我們三人便拉
    住自訴人之衣服，但因為情況混亂，所以並不知道有無將自訴人之衣服拉破等語
    。
三、按犯罪事實應依證據認定之，無證據不得推定其犯罪事實；又不能證明被告犯罪
    ，應諭知無罪之判決。刑事訴訟法第一百五十四條及第三百零一條分別定有明文
    。次按，誣告罪之成立，以意圖他人受刑事或懲戒處分，而為虛偽之告訴、告發
    為要件，而所謂虛偽，係指明知無此事實故意捏造而言。故其所訴之事實縱不能
    證明係屬實在，而在積極方面尚未能證明為虛偽，則被誣告人未予判罪，係祇以
    犯罪嫌疑不能證明之故，自不能推定告訴人或告發人之所訴為誣告；再者，刑法
    第三百零二條妨害自由罪之成立，需以無正當理由而拘束他人之自由，並有剝奪
    他人行動自由之故意，如係出於誤會而無犯罪之故意，或依法有正當之事由而拘
    束他人之行動自由，尚難以刑法第三百零二條之罪相繩之。
四、經查；
（一）自訴人雖指訴被告丁○○虛構自訴人於八十五年十月中旬某日十四時許，在屈
      臣氏南京分店有竊盜之行為，並在遭被告丁○○發現後，為防護贓物及脫免逮
      捕，以手撞倒被告丁○○並駕駛車號Ｌ四－０九０一號之自用小客車逃逸，而
      涉犯準強盜之犯行，然於甲○八十九年度訴字第六七九號自訴人遭檢察官起訴
      涉犯強盜之案件，被告丁○○於該案自警訊、偵訊及審理之過程中，均未指訴
      當時自訴人係駕駛車號Ｌ四－０九０一號之自用小客車逃逸之事實，業經甲○
      調取甲○八十九年度訴字第六七九號全案卷宗核閱屬實，自訴人亦自承雖在檢
      察官偵查自訴人涉犯強盜案件偵訊時，曾有人提到自訴人係駕駛車號Ｌ四－０
      九０一號之自用小客車行搶，然並無法確定是被告丁○○所言（見甲○八十九
      年十月二十七日訊問筆錄），自訴人雖係於八十七年五月五日始購買車號Ｌ四
      －０九０一號之自用小客車並辦理過戶，此有交通部公路局台北監理所八十九
      年九月九日八九北監一字第八九二一四四九號函一份在卷可憑，然並無證據可
      認被告丁○○確曾指訴自訴人於八十五年十月中旬間，於在屈臣氏南京分店行
      竊後係駕駛上開車輛逃逸。
（二）至自訴人涉嫌於八十五年十月中旬在屈臣氏南京店竊取物品，並在遭被告丁○○發現後，為防護贓物及脫免逮捕，以手撞倒被告丁○○並駕駛車號Ｌ四－０
      九０一號之自用小客車逃逸，而涉犯準強盜之犯行之部分，雖經甲○審理後認
      此部分之犯罪事實無法證明，而為無罪之諭知，有甲○八十九年度訴字第六七
      九號刑事判決一份在卷可稽；然證人即屈臣氏保安部之經理蘇麗玉到院證稱：
      被告丁○○在八十五年間係擔任南京分店之店長，而在該年丁○○曾向公司保
      安部報備南京店遭他人行竊，因當時保安部有一名新進員工趙培茹在南京店實
      習，所以對此事發生之時間有印象，當時丁○○是問我是否知道外號「馬沙」
      之己○○，因己○○曾主演電影「錯誤的第一步」，所以我向丁○○說我有印
      象，丁○○即向我說己○○偷南京店內之內衣褲，後來逃走，我有請丁○○去
      報案，但當時沒有拿報案三聯單，只是備案等語（見甲○八十九年十一月二十
      四日審判筆錄）；依證人蘇麗玉所言，於八十五年十月間，屈臣氏南京店確曾
      遭人竊取內衣褲，嗣後行竊之人並駕車逃逸之事實，且案發後被告丁○○在警
      方未查獲行竊之人時，即向證人蘇麗玉報告涉嫌行竊之人即為自訴人己○○，
      則被告丁○○於自訴人嗣後經警查獲涉犯其他案件後，經警訊問、檢察官偵查
      及法院審理時指訴於八十五年十月間即為自訴人至屈臣氏行竊乙節，即非明知
      無此事實故意捏造，則雖自訴人在被告丁○○所指訴之事實部分，經認定犯罪
      嫌疑不能證明之故，未予判罪，依前所述，自不能推定被告丁○○所訴之事實
      為誣告。又被告丁○○所指訴之右開事實既非虛構，而係基於確曾存在之事實
      ，基於其觀察而為指訴，亦難認被告丁○○上開指訴行為有誹謗自訴人之犯意
      存在，自不得以刑法第三百十條第一項之誹謗罪相繩之。
（三）而被告丙○○、乙○○及戊○○指訴自訴人於八十九年二月十六日二十時三十
      分許，在屈臣氏鳳山分店竊取該店內之底片，因遭被告丙○○、乙○○及戊○○發覺而於自訴人欲離去之時加以阻止，自訴人為防護贓物、脫免逮捕，竟與
      被告丙○○、乙○○及戊○○等三人發生扭打所犯準強盜犯行之部分，業據甲○審理後認自訴人此部分犯罪事證明確，判處有期徒刑四年在案，有甲○八十
      九年度訴字第六七九號判決一份在卷可稽，足徵被告丙○○、乙○○及戊○○
      等三人所為上開指訴並非虛罔，被告丙○○、乙○○及戊○○三人既未虛構事
      實，自不該當於刑法第一百六十九條之誣告罪。而被告丙○○、乙○○及戊○○三人基於真實存在之事實，向警方舉發自訴人涉嫌準強盜之事實，自亦無任
      何妨害名譽之可言。
（四）按現行犯不問何人得逕行逮捕之；而犯罪在實施中或實施後即時發覺者，為現
      行犯，刑事訴訟法第八十八條第一項、第二項分別定有明文；被告丙○○、乙○○及戊○○於八十九年二月十六日二十時三十分許，在屈臣氏鳳山分店，因
      發現自訴人涉嫌竊盜，在報警後見自訴人欲離去該處，而禁止自訴人離去該處
      ，因自訴人於實施犯罪即時遭被告丙○○、乙○○及戊○○發覺，應屬現行犯
      ，則依右開刑事訴訟法第八十八條之規定，任何人本均得加以逮捕，被告丙○○、乙○○及戊○○在報警後禁止自訴人離去現場，依法尚無不合之處，既係
      依法合法行使權利，自無妨害自由之可言。綜上所述，自訴人所舉之證據尚不
      足以證明被告丁○○、丙○○、乙○○及戊○○等四人犯罪；此外，復查無其
      他證據可證被告丁○○、丙○○、乙○○及戊○○等四人有自訴人所指訴上開
      犯行，不能證明被告犯罪，爰均為無罪之判決。
五、自訴人經合法傳喚，無正當理由不到庭，爰依刑事訴訟法第三百三十一條第一項
    後段之規定，不待其陳述而為判決，併此敘明。
據上論斷，應依刑事訴訟法第三百四十三條、第三百三十一條第一項後段、第三百零
一條第一項，判決如主文。
中    華    民    國    八十九    年    十二      月        八        日
                                  臺灣高雄地方法院刑事第六庭
                                      法  官  李怡諄
右正本證明與原本無異。
如不服本判決，應於判決送達後十日內，向甲○提出上訴狀。
                                      書記官  黃英彥
中    華    民    國    八十九    年    十二      月        八        日


司法院資訊處製作；財團法人民間司法改革基金會備份。
